# LIBRARY

```{r}
library(dLagM)
library(dynlm)
library(MLmetrics)
library(lmtest)
library(car)
```

# PEMILIHAN PEUBAH

Peubah X yang digunakan untuk pemodelan ini adalah **NO₂**. **NO₂** dipilih sebagai variabel untuk memprediksi **AQI** karena merupakan salah satu **polutan utama** yang banyak berasal dari **asap kendaraan bermotor** dan **pembakaran bahan bakar** seperti bensin dan solar. Polutan ini sangat berpengaruh terhadap **kualitas udara**, terutama di kota-kota besar yang padat lalu lintas seperti **New Delhi**. Menurut **World Health Organization (2021)**, paparan **NO₂** dalam waktu singkat saja sudah bisa meningkatkan risiko **gangguan pernapasan**, memperparah **asma**, dan menurunkan **fungsi paru-paru**. Penelitian lain yang dimuat dalam ***Journal of Environmental Management*** juga menunjukkan bahwa **NO₂** bisa **mengiritasi saluran pernapasan**, masuk ke **aliran darah**, dan **mengganggu distribusi oksigen** ke jaringan tubuh. Karena dampaknya yang nyata terhadap **kesehatan** dan hubungannya yang erat dengan **sumber pencemaran udara**, **NO₂** menjadi salah satu **indikator penting** untuk menilai baik atau buruknya kualitas udara.

# IMPOR DATA

```{r}
library(rio)
data <- import("https://raw.githubusercontent.com/najwafebryla/mpdw/refs/heads/main/Pertemuan%203/NewDelhi_Air_quality.csv")
str(data)
data
```

# EKSPLORASI DATA

```{r}
str(data)
dim(data)
```

## Time Series Plot

```{r}
data.ts <- ts(data$no2)
```

```{r}
summary(data.ts)
```

```{r}
ts.plot(data.ts, xlab="NO₂", ylab="AQI", 
        main = "Time Series Plot")
points(data.ts)
```

## Korelasi

```{r}
cor(data$no2, data$AQI)
```

## Scatter Plot

```{r}
library(ggplot2)
ggplot(data, aes(x = no2 , y = AQI)) +
  geom_point(color = "blue", size = 3) +
  labs(title = "Scatter Plot",
       x = "NO₂",
       y = "AQI")
```

# PEMBAGIAN DATA

```{r}
#SPLIT DATA
train<-data[1:58,]
test<-data[59:72,]
```

Pembagian 80% data untuk training dan 20% untuk testing dipilih karena memberi keseimbangan antara banyaknya data yang dibutuhkan model untuk belajar pola dan cukupnya data untuk menguji hasil pada kondisi nyata.

```{r}
#data time series
train.ts<-ts(train)
test.ts<-ts(test)
data.ts<-ts(data)
```

# PENGECEKAN ASUMSI

```{r}
model_awal <- lm(AQI ~ no2, data = data)
summary(model_awal)
```

```{r}
dwtest(model_awal)
```

Hasil uji Durbin-Watson menunjukkan nilai DW sebesar 0.24766 dengan p-value kurang dari 2.2e-16. Ini menandakan adanya autokorelasi positif yang sangat kuat pada residual.

# MODEL KYOCK

## Pemodelan

```{r}
model.koyck <- koyckDlm(x = train$no2, y = train$AQI)
summary(model.koyck)
AIC(model.koyck)
BIC(model.koyck)
```

**Interpretasi Hasil:**

-   Dari `summary`, kita dapatkan model:

    $$ \hat{Y_t}=1.99147+25.33442X_t+0.88020Y_{t-1} $$

    Koefisien $X_t$ (25.33442) tidak signifikan, artinya nilai \$X\$ saat ini tidak berpengaruh terhadap $Y$.

-   Koefisien $Y_{t−1}$ (0.88020) signifikan. Ini adalah **estimasi untuk** $\lambda$. Nilai ini menunjukkan bahwa sekitar 88% dari efek di periode sebelumnya masih "terbawa" ke periode saat ini.

## Peramalan dan Akurasi

```{r}
fore.koyck <- forecast(model = model.koyck, x=test$no2, h=14)
fore.koyck
mape.koyck <- MAPE(fore.koyck$forecasts, test$AQI)
mape.koyck #data test
#akurasi data training
GoF(model.koyck)
```

Model tersebut merupakan model yang sangat baik dengan nilai MAPE yang kurang dari 10%.

# MODEL DISTRIBUTED LAG

## Pemodelan (Lag=2)

```{r}
model.dlm <- dlm(x = train$no2, y = train$AQI , q = 2)
summary(model.dlm)
AIC(model.dlm)
BIC(model.dlm)
```

Dari hasil diatas, didapat bahwa $P-value$ dari intercept dan $x_{t-2}<0.05$. Hal ini menunjukkan bahwa intercept dan $x_{t-2}$ berpengaruh signifikan terhadap $y$. Adapun model keseluruhan yang terbentuk adalah sebagai berikut

$$
\hat{Y_t}=20.172+203.517X_t-291.196X_{t-1}+240.707X_{t-2}
$$

## Peramalan dan Akurasi

```{r}
fore.dlm <- forecast(model = model.dlm, x=test$no2, h=14)
fore.dlm
mape.dlm <- MAPE(fore.dlm$forecasts, test$AQI)
mape.dlm
#akurasi data training
GoF(model.dlm)
```

Model tersebut merupakan model yang sangat baik dengan nilai MAPE yang kurang dari 10%.

## Lag Optimum

```{r}
#penentuan lag optimum 
finiteDLMauto(formula = AQI ~ no2,
              data = data.frame(train), q.min = 1, q.max = 30,
              model.type = "dlm", error.type = "AIC", trace = TRUE)
```

Berdasarkan output tersebut, lag optimum didapatkan ketika lag=27. Selanjutnya dilakukan pemodelan untuk lag=27

```{r}
#model dlm dengan lag optimum
model.dlm2 <- dlm(x = train$no2,y = train$AQI , q = 27)
summary(model.dlm2)
AIC(model.dlm2)
BIC(model.dlm2)
```

Dari hasil tersebut yang berpengaruh signifikan terhadap taraf nyata 5% hanya intercept. Adapun keseluruhan model yang terbentuk adalah

$$
\hat{Y_t}=-61.267+37.247X_t+...+231.553X_{t-27}
$$

Adapun hasil peramalan 14 periode kedepan menggunakan model tersebut adalah sebagai berikut

```{r}
#peramalan dan akurasi
fore.dlm2 <- forecast(model = model.dlm2, x=test$no2, h=14)

#akurasi data test
mape.dlm2<- MAPE(fore.dlm2$forecasts, test$AQI)
mape.dlm2

#akurasi data training
GoF(model.dlm2)
```

Model tersebut merupakan model yang sangat baik dengan nilai MAPE yang kurang dari 10%.

# MODEL AUTOREGRESSIVE

## Pemodelan

```{r}
model.ardl <- ardlDlm(x = train$no2, y = train$AQI, p = 1 , q = 1)
summary(model.ardl)
AIC(model.ardl)
BIC(model.ardl)
```

```{r}
model.ardl <- ardlDlm(formula = AQI ~ no2, 
                         data = train,p = 1 , q = 1)
summary(model.ardl)
AIC(model.ardl)
BIC(model.ardl)
```

Hasil di atas menunjukkan bahwa peubah $y_{t-1}$ berpengaruh signifikan terhadap $y_t$, sementara $x_t$ dan $x_{t-1}$ tidak berpengaruh signifikan terhadap $y_t$. Model keseluruhannya adalah sebagai berikut:

$$
\hat{Y}=1.86844+52.28983X_t-24.90414X_{t-1}+0.88147Y_{t-1}
$$

## Peramalan dan Akurasi

```{r}
fore.ardl <- forecast(model = model.ardl, x=test$no2, h=14)
fore.ardl
```

Data di atas merupakan hasil peramalan untuk 14 periode ke depan menggunakan Model Autoregressive dengan $p=1$ dan $q=1$.

```{r}
mape.ardl <- MAPE(fore.ardl$forecasts, test$AQI)
mape.ardl
#akurasi data training
GoF(model.ardl)
```

Model tersebut merupakan model yang sangat baik dengan nilai MAPE yang kurang dari 10%.

## Lag Optimum

```{r}
#penentuan lag optimum
model.ardl.opt <- ardlBoundOrders(data = data.frame(data), ic = "AIC", 
                                  formula = AQI ~ no2 )
model.ardl.opt
min_p=c()
for(i in 1:15){
  min_p[i]=min(model.ardl.opt$Stat.table[[i]])
}
q_opt=which(min_p==min(min_p, na.rm = TRUE))
p_opt=which(model.ardl.opt$Stat.table[[q_opt]] == 
              min(model.ardl.opt$Stat.table[[q_opt]], na.rm = TRUE))
data.frame("q_optimum" = q_opt, "p_optimum" = p_opt, 
           "AIC"=model.ardl.opt$min.Stat)
```

```{r}
model.ardl2 <- ardlDlm(formula = AQI ~ no2, 
                         data = train,p = 14, q = 6)
summary(model.ardl2)
```

Dari tabel di atas, dapat terlihat bahwa nilai AIC terendah didapat ketika $p=14$ dan $q=6$, yaitu sebesar 133.8784. Artinya, model autoregressive optimum didapat ketika $p=14$ dan $q=6$.

# PEMODELAN DLM & ARDL DENGAN LIBRARY dynlm

```{r}
#sama dengan model dlm q=1
cons_lm1 <- dynlm(AQI ~ no2+L(no2),data = train.ts)
#sama dengan model ardl p=1 q=0
cons_lm2 <- dynlm(AQI ~ no2+L(AQI),data = train.ts)
#sama dengan ardl p=1 q=1
cons_lm3 <- dynlm(AQI ~ no2+L(no2)+L(AQI),data = train.ts)
#sama dengan dlm p=2
cons_lm4 <- dynlm(AQI ~ no2+L(no2)+L(no2,2),data = train.ts)
```

## Ringkasan Model

```{r}
summary(cons_lm1)
summary(cons_lm2)
summary(cons_lm3)
summary(cons_lm4)
```

## SSE

```{r}
deviance(cons_lm1)
deviance(cons_lm2)
deviance(cons_lm3)
deviance(cons_lm4)
```

## Uji Diagnostik

```{r}
if(require("lmtest")) encomptest(cons_lm1, cons_lm2)
```

### Autokorelasi

```{r}
dwtest(cons_lm1)
dwtest(cons_lm2)
dwtest(cons_lm3)
dwtest(cons_lm4)
```

### Heterogenitas

```{r}
bptest(cons_lm1)
bptest(cons_lm2)
bptest(cons_lm3)
bptest(cons_lm4)
```

### Kenormalan

```{r}
shapiro.test(residuals(cons_lm1))
shapiro.test(residuals(cons_lm2))
shapiro.test(residuals(cons_lm3))
shapiro.test(residuals(cons_lm4))
```

# PERBANDINGAN MODEL

```{r}
akurasi <- matrix(c(mape.koyck, mape.dlm, mape.dlm2, mape.ardl))
row.names(akurasi)<- c("Koyck","DLM 1","DLM 2","Autoregressive")
colnames(akurasi) <- c("MAPE")
akurasi
```

Berdasarkan nilai MAPE, model paling optimum didapat pada Model Autoregressive karena memiliki nilai MAPE yang terkecil.

# PLOT

```{r}
par(mfrow=c(1,1))
plot(1:length(test$AQI), test$AQI, type="b", col="black", ylim=c(0,50),
     xlab="Waktu", ylab="AQI")

lines(1:length(test$AQI), fore.koyck$forecasts, col="red")
lines(1:length(test$AQI), fore.dlm$forecasts, col="blue")
lines(1:length(test$AQI), fore.dlm2$forecasts, col="orange")
lines(1:length(test$AQI), fore.ardl$forecasts, col="green")

legend("topleft", c("aktual", "koyck","DLM 1","DLM 2","autoregressive"), 
       lty=1, col=c("black","red","blue","orange","green"), cex=0.8)

```

Berdasarkan plot tersebut, terlihat bahwa plot yang paling mendekati data aktualnya adalah Model Autoregressive, sehingga dapat disimpulkan model terbaik dalam hal ini adalah model Autoregressive.
