# Proses MA

$$
y_{t} = c + e_t + \theta_{1}e_{t-1} + \theta_{2}e_{t-2} + \dots + \theta_{q}e_{t-q} = c+{e_t+\sum_{i=1}^p \theta_ie_{t-i}}
$$

## Pembangkitan Proses MA(2)

```{r}
set.seed(14)
wn <- rnorm(300)
ma[1] <- wn[1]
ma[2] <- wn[2] - 0.4 * wn [1]

```

$$
y_t = e_t-0.4e_{t-1}-0.6e_{t-2}
$$

```{r}
for(i in 3:300){
   ma[i] <- wn[i] - 0.4 * wn[i - 1] - 0.6 * wn[i - 2]
}
ma
```

```{r}
set.seed(14)
ma2 <- arima.sim(list(order=c(0,0,2), ma= c(0.4, 0.6)), n=300)
ma2
```

## Karakteristik MA(2)

### Plot Time Series

```{r}
ts.plot(ma)
```

Berdasarkan plot time series, terlihat bahwa data MA(2) yang dibangkitkan stasioner dalam rataan.

### Plot ACF

```{r}
acf(ma,lag.max = 20)
```

Berdasarkan plot ACF tersebut, terlihat bahwa plot ACF *cuts off* di lag kedua

### Plot PACF

```{r}
pacf(ma)
```

Berdasarkan plot PACF tersebut, terlihat bahwa plot PACF cenderung *tails off* dan membentuk gelombang sinus

### Plot EACF

```{r}
TSA::eacf(ma)
```

Berdasarkan pola segitiga nol pada plot EACF, terlihat bahwa segitiga nol berada pada ordo AR(0) dan ordo MA(2)

## Scatterplot Antar Lag

### Korelasi antara $Y_t$ dengan $Y_{t-1}$

```{r}
#Yt
yt_ma <- ma[-1]
yt_ma
#Yt-1
yt_1_ma <- ma[-300]
yt_1_ma
```

```{r}
plot(y=yt_ma,x=yt_1_ma)
```

Berdasarkan scatterplot tersebut, terlihat bahwa terdapat hubungan negatif antara $Y_t$ dengan $Y_{t-1}$. Hal ini sesuai dengan teori yang ada

```{r}
cor(yt_ma,yt_1_ma)
```

Korelasi antara $Y_t$ dengan $Y_{t-1}$ dari hasil simulasi mendekati perhitungan teoritis yaitu

$$
\rho_1 = \frac{-\theta_1 + \theta_1 \theta_2}{1 + \theta_1^2 + \theta_2^2} = \frac{-0.4 + (0.4)(0.6)  }{1 + 0.4^2 + 0.6^2} =-0.105
$$

### Korelasi antara $Y_t$ dengan $Y_{t-2}$

```{r}
#Yt
yt_ma2 <- ma[-c(1,2)]
yt_ma2
#Yt-2
yt_2_ma <- ma[-c(299,300)]
yt_2_ma
```

```{r}
plot(y=yt_ma2,x=yt_2_ma)
```

Berdasarkan scatterplot tersebut, terlihat bahwa terdapat hubungan negatif antara $Y_t$ dengan $Y_{t-2}$. Hal ini sesuai dengan teori yang ada

```{r}
cor(yt_ma2,yt_2_ma)
```

Korelasi antara $Y_t$ dengan $Y_{t-2}$ dari hasil simulasi mendekati perhitungan teoritis yaitu

$$
\rho_2 = \frac{-\theta_2}{1 + \theta_1^2 + \theta_2^2} = \frac{-0.6 }{1 + 0.4^2 + 0.6^2} =-0.395
$$

### Korelasi antara $Y_t$ dengan $Y_{t-3}$

```{r}
#Yt
yt_ma3 <- ma[-c(1,2,3)]
yt_ma3
#Yt-3
yt_3_ma <- ma[-c(298,299,300)]
yt_3_ma
```

```{r}
plot(y=yt_ma3,x=yt_3_ma)
```

Berdasarkan scatterplot tersebut, terlihat bahwa cenderung tidak terdapat hubungan antara $Y_t$ dengan $Y_{t-3}$.

```{r}
cor(yt_ma3,yt_3_ma)
```

Korelasi antara $Y_t$ dengan $Y_{t-3}$ hasil simulasi mendekati teori yang ada yaitu 0.

# Proses AR

$$
y_{t} = c + e_t + \phi_{1}Y_{t-1} + \phi_{2}Y_{t-2} + \dots + \phi_{q}Y_{t-q} = c+{e_t+\sum_{i=1}^p \phi_iY_{t-i}}
$$

## Pembangkitan Proses AR(2)

```{r}
set.seed(14)
ar[1] <- wn[1]
ar[2] <- wn[2] + 0.5 * wn [1]
```

$$ Y_t = e_t+0.5e_{t-1}+0.2e_{t-2} $$

```{r}
for(i in 3:300){
   ar[i] <- wn[i] + 0.5 * ar[i - 1] + 0.2 * ar[i - 2]
}
ar
```

```{r}
set.seed(14)
ar2 <- arima.sim(list(order=c(2,0,0), ar=c(0.5,0.2)), n=300)
ar2
```

## Karakteristik AR(2)

### Plot Time Series

```{r}
ts.plot(ar)
```

Berdasarkan plot time series tersebut terlihat bahwa data cenderung stasioner pada rataan

### Plot ACF

```{r}
acf(ar)
```

Berdasarkan plot ACF tersebut terlihat bahwa plot ACF cenderung *tails off* dan cenderung membentuk pola grafik sinus

### Plot PACF

```{r}
pacf(ar)
```

Berdasarkan plot PACF tersebut, terlihat bahwa plot PACF *cuts off* pada lag kedua, sejalan dengan teori yang ada

### Plot EACF

```{r}
TSA::eacf(ar2)
```

Berdasarkan pola segitiga nol pada plot EACF, terlihat bahwa segitiga nol berada pada ordo AR(2) dan ordo MA(0)

## Scatterplot Antar Lag

### Korelasi antara $Y_t$ dengan $Y_{t-1}$

```{r}
#Yt
yt_ar <- ar[-1]
yt_ar
#Yt-1
yt_1_ar <- ar[-300]
yt_1_ar
```

```{r}
plot(y=yt_ar,x=yt_1_ar)
```

Berdasarkan scatterplot tersebut, terlihat bahwa terdapat hubungan positif antara $Y_t$ dengan $Y_{t-1}$. Hal ini sesuai dengan teori yang ada

```{r}
cor(yt_ar,yt_1_ar)
```

Korelasi antara $Y_t$ dengan $Y_{t-1}$ dari hasil simulasi mendekati perhitungan teoritis yaitu

$$
\rho_{1} = \frac{\phi_{1}}{1 - \phi_{2}} = \frac{0.5}{1 - 0.2} = 0.625
$$

### Korelasi antara $Y_t$ dengan $Y_{t-2}$

```{r}
#Yt
yt_ar2 <- ar[-c(1,2)]
yt_ar2
#Yt-2
yt_2_ar <- ar[-c(299,300)]
yt_2_ar
```

```{r}
plot(y=yt_ar2,x=yt_2_ar)
```

Berdasarkan scatterplot tersebut, terlihat bahwa terdapat hubungan positif antara $Y_t$ dengan $Y_{t-2}$. Hal ini sesuai dengan teori yang ada

```{r}
cor(yt_ar2,yt_2_ar)
```

Korelasi antara $Y_t$ dengan $Y_{t-2}$ dari hasil simulasi mendekati perhitungan teoritis yaitu

$$
\rho_{2} = \frac{\phi_{2}(1 - \phi_{2}) + \phi_{1}^{2}}{1 - \phi_{2}} = \frac{0.2(1 - 0.2) + 0.5^{2}}{1 - 0.2} = 0.5125
$$

### Korelasi antara $Y_t$ dengan $Y_{t-3}$

```{r}
#Yt
yt_ar3 <- ar[-c(1,2,3)]
yt_ar3
#Yt-3
yt_3_ar <- ar[-c(298,299,300)]
yt_3_ar
```

```{r}
plot(y=yt_ar3,x=yt_3_ar)
```

Berdasarkan scatterplot tersebut, terlihat bahwa terdapat hubungan positif antara $Y_t$ dengan $Y_{t-3}$. Hal ini sesuai dengan teori yang ada

```{r}
cor(yt_ar3,yt_3_ar)
```

Korelasi antara $Y_t$ dengan $Y_{t-2}$ dari hasil simulasi mendekati perhitungan teoritis yaitu

$$
\rho_{3} = \phi_{1}\rho_{2} + \phi_{2}\rho_{1} = (0.5)(0.5125) + (0.2)(0.625) = 0.38125
$$

# Proses ARMA (2,2)

## Pembangkitan Proses ARMA(2,2)

$$ Y_t = 0.5Y_{t-1}+0.2Y_{t-2}+e_t-0.4_{t-1}-0.6_{t-2} $$

```{r}
set.seed(14)
phi1 = 0.5
phi2 = 0.2
theta1 = 0.4
theta2 = 0.6

y.arma=c(1:300)
for (i in 3:300){y.arma[i] = phi1*y.arma[i-1] + phi2*y.arma[i-2] +
                 wn[i] - theta1*wn[i-1] - theta2*wn[i-2]}
y.arma
```

```{r}
arma22 <- arima.sim(list(order=c(2,0,2), ar = c(0.5,0.2), ma = c(0.4,0.6)), n=300)
arma22
```

## Karakteristik ARMA(2,2)

### Plot Time Series

```{r}
ts.plot(y.arma)
```

Berdasarkan plot time series tersebut, terlihat bahwa model ARMA(2,2) cenderung stasioner dalam rataan

### Plot ACF

```{r}
acf(y.arma)
```

Berdasarkan plot ACF tersebut, terlihat bahwa model ARMA(2,2) hasil simulasi memiliki plot ACF yang *tails off*

### Plot PACF

```{r}
pacf(y.arma)
```

Berdasarkan plot PACF tersebut, terlihat bahwa model ARMA(1,1) hasil simulasi memiliki plot PACF yang *tails off*

### Plot EACF

```{r}
TSA::eacf(y.arma)
```

Berdasarkan pola segitiga nol pada plot EACF, terlihat bahwa segitiga nol berada pada ordo AR(2) dan ordo MA(2)

## Scatterplot Antar Lag

### Korelasi antara $Y_t$ dengan $Y_{t-1}$

```{r}
#Yt
yt_arma <- arma22[-1]
yt_arma
#Yt-1
yt_1_arma <- arma22[-300]
yt_1_arma
```

```{r}
plot(y=yt_arma,x=yt_1_arma)
```

Berdasarkan scatterplot tersebut, terlihat bahwa terdapat hubungan positif antara $Y_t$ dengan $Y_{t-1}$. Hal ini sesuai dengan teori yang ada

```{r}
cor(yt_arma,yt_1_arma)
```

Korelasi antara $Y_t$ dengan $Y_{t-1}$ dari hasil simulasi mendekati perhitungan teoritis yaitu

$$
\rho_1 = \frac{\phi_1 \gamma_0 + \phi_2 \gamma_1 + \sigma^2 \psi_1}{\gamma_0} = 0.859199
$$

### Korelasi antara $Y_t$ dengan $Y_{t-2}$

```{r}
#Yt
yt_arma2 <- arma22[-c(1,2)]
yt_arma2
#Yt-1
yt_2_arma <- arma22[-c(299,300)]
yt_2_arma
```

```{r}
plot(y=yt_arma2,x=yt_2_arma)
```

Berdasarkan scatterplot tersebut, terlihat bahwa terdapat hubungan positif antara $Y_t$ dengan $Y_{t-2}$. Hal ini sesuai dengan teori yang ada

```{r}
cor(yt_arma2,yt_2_arma)
```

Korelasi antara $Y_t$ dengan $Y_{t-2}$ dari hasil simulasi mendekati perhitungan teoritis yaitu

$$
\rho_2 = \frac{\phi_1 \gamma_1 + \phi_2 \gamma_0 + \sigma^2 \psi_2}{\gamma_0} =0.749191 
$$

### Korelasi antara $Y_t$ dengan $Y_{t-3}$

```{r}
#Yt
yt_arma3 <- arma22[-c(1,2,3)]
yt_arma3
#Yt-1
yt_3_arma <- arma22[-c(298,299,300)]
yt_3_arma
```

```{r}
plot(y=yt_arma3,x=yt_3_arma)
```

Berdasarkan scatterplot tersebut, terlihat bahwa terdapat hubungan positif antara $Y_t$ dengan $Y_{t-3}$. Hal ini sesuai dengan teori yang ada

```{r}
cor(yt_arma3,yt_3_arma)
```

Korelasi antara $Y_t$ dengan $Y_{t-3}$ dari hasil simulasi mendekati perhitungan teoritis yaitu

$$
\rho_3 = \frac{\phi_1 \gamma_2 + \phi_2 \gamma_1 + \sigma^2 \psi_3}{\gamma_0} = 0.546435
$$

```{r}
# parameter
phi <- c(0.5, 0.2)       # phi1, phi2
theta <- c(0.4, 0.6)     # theta1, theta2

# hitung ACF teoritis sampai lag 3
acf_theory <- ARMAacf(ar = phi, ma = theta, lag.max = 3)

# ambil rho1..rho3 dan tampilkan (dengan pembulatan)
rho1 <- round(acf_theory[2], 6)  # lag 1
rho2 <- round(acf_theory[3], 6)  # lag 2
rho3 <- round(acf_theory[4], 6)  # lag 3

rho1; rho2; rho3
```
