---
title: "Tugas Pertemuan 6 dan 7 Praktikum MPDW"
author: "Najwa Febryla Adyta"
date: "2025-10-01"
output: html_document
---

# Library

```{r}
library(ggplot2)
library(tsibble)
library(tseries)
library(MASS)
library(forecast)
library(TSA)
library(TTR)
library(aTSA)
library(graphics)
library(rio)
```

# Input Data

```{r}
datausd <-import("https://raw.githubusercontent.com/najwafebryla/mpdw/refs/heads/main/Pertemuan%201/AI%20Financial%20Market%20Daily%20Realistic%20Synthetic.csv")
datausd
```

```{r}
View(datausd)
str(datausd)
dim(datausd)
```

```{r}
datausd.ts <- ts(datausd$AI_Revenue_USD_Mn)
```

# Eksplorasi Data

## Plot Data Penuh

```{r}
plot.ts(datausd.ts, lty=1, xlab="Date", ylab="USD", main="Plot Data AI Revenue USD")
```

Berdasarkan plot data deret waktu, terlihat bahwa data **tidak menunjukkan adanya tren naik yang jelas**, melainkan berfluktuasi di sekitar nilai tertentu dengan pola yang relatif acak. Oleh karena itu, pembagian data latih dan data uji ditetapkan dengan proporsi 80%:20%.

## Plot Data Latih

```{r}
usdtrain<-datausd.ts[1:104]
train.ts<-ts(usdtrain)
plot.ts(train.ts, lty=1, xlab="Date", ylab="USD", main="Plot USD Train")
```

Berdasarkan plot data deret waktu pada data latih, terlihat bahwa data tidak menunjukkan adanya tren naik maupun turun yang jelas. Data berfluktuasi di sekitar nilai tengah tertentu, sehingga mengindikasikan bahwa data cenderung stasioner dalam rataan.

## Plot Data Uji

```{r}
usdtest<-datausd.ts[105:131]
test.ts<-ts(usdtest)
plot.ts(test.ts, lty=1, xlab="Date", ylab="USD", main="Plot USD Test")
```

# Uji Stasioneritas Data

## Plot ACF

```{r}
acf(train.ts)
```

Berdasarkan plot ACF, terlihat bahwa sebagian besar nilai autokorelasi berada dalam batas signifikansi, dengan hanya beberapa lag awal yang signifikan. Hal ini mengindikasikan bahwa data cenderung **stasioner dalam rataan**.

## Uji ADF

```{r}
tseries::adf.test(train.ts)
```

$H_0$ : Data tidak stasioner dalam rataan

$H_1$ : Data stasioner dalam rataan

Berdasarkan uji ADF tersebut, didapat *p-value* sebesar 0.01 yang lebih kecil dari taraf nyata 5% sehingga tolak $H_0$ dan menandakan bahwa data **stasioner dalam rataan.** Hal ini sesuai dengan hasil eksplorasi menggunakan plot time series dan plot ACF.

## Plot Box-Cox

```{r}
index <- seq(1:104)
bc = MASS::boxcox(train.ts~index, lambda = seq(5,10,by=1))
#Nilai Rounded Lambda
lambda <- bc$x[which.max(bc$y)]
lambda
#SK
bc$x[bc$y > max(bc$y) - 1/2 * qchisq(.95,1)]
```

Grafik Box-Cox menunjukkan bahwa nilai log-likelihood relatif konstan pada berbagai λ, sehingga tidak ada λ optimum yang jelas. Hal ini mengindikasikan bahwa transformasi tidak terlalu diperlukan dan model dapat dipertahankan tanpa transformasi.

# Identifikasi Model

## Plot ACF

```{r}
acf(train.ts)
```

## Plot PACF

```{r}
pacf(train.ts)
```

Berdasarkan **plot ACF dan PACF**, sebagian besar spike berada dalam batas signifikansi tanpa pola AR atau MA yang jelas. Hal ini menunjukkan bahwa **data telah stasioner** dan bersifat **white noise**.

## Plot EACF

```{r}
eacf(train.ts)
```

Menggunakan plot EACF, dapat diambil beberapa model dengan melihat ujung segitiga yang terbentuk, yaitu ARIMA(1,0,1).

# Pendugaan Parameter Model Tentatif

## ARIMA(0,0,1)

```{r}
model1.data=Arima(train.ts, order=c(0,0,1),method="ML")
summary(model1.data) 
lmtest::coeftest(model1.data) 
```

## ARIMA(1,0,0)

```{r}
model2.data=Arima(train.ts, order=c(1,0,0),method="ML")
summary(model2.data) 
lmtest::coeftest(model2.data)
```

## ARIMA(1,0,1)

```{r}
model3.data=Arima(train.ts, order=c(1,0,1),method="ML")
summary(model3.data) 
lmtest::coeftest(model3.data)
```

## ARIMA(1,0,2)

```{r}
model4.data=Arima(train.ts, order=c(1,0,2),method="ML")
summary(model4.data) 
lmtest::coeftest(model4.data)
```

## ARIMA(2,0,3)

```{r}
model5.data=Arima(train.ts, order=c(2,0,3),method="ML")
summary(model5.data) 
lmtest::coeftest(model5.data)
```

Berdasarkan pendugaan parameter di atas, nilai AIC terkecil dimiliki oleh model ARIMA(2,0,3) dan parameter model ARIMA(2,0,3) juga seluruhnya signifikan sehingga model yang dipilih adalah model ARIMA(2,0,3).

# Analisis Sisaan

## Eksplorasi Sisaan

```{r}
sisaan.data <- model5.data$residuals 
par(mfrow=c(2,2)) 
qqnorm(sisaan.data) 
qqline(sisaan.data, col = "blue", lwd = 2) 
plot(c(1:length(sisaan.data)),sisaan.data) 
acf(sisaan.data) 
pacf(sisaan.data) 
par(mfrow = c(1,1))
```

Berdasarkan hasil plot diagnostik, titik-titik pada plot Q-Q normal sebagian besar mengikuti garis diagonal dengan sedikit penyimpangan di bagian ekor, sehingga secara umum asumsi kenormalan sisaan dapat diterima. Plot sisaan terhadap waktu menunjukkan pola yang acak di sekitar nol tanpa kecenderungan tertentu, menandakan bahwa sisaan bersifat acak dan tidak terdapat pola sistematis yang tersisa. Selain itu, plot ACF dan PACF memperlihatkan bahwa seluruh spike berada dalam batas signifikansi pada 20 lag pertama, yang mengindikasikan bahwa sisaan saling bebas atau bersifat white noise. Dengan demikian, model **ARIMA(2,0,3)** dapat dikatakan telah memenuhi asumsi diagnostik dan sesuai untuk digunakan dalam pemodelan data tersebut.

## Uji Formal

```{r}
#1) Sisaan Menyebar Normal 
ks.test(sisaan.data,"pnorm")  
```

Selain dengan eksplorasi, asumsi tersebut dapat diuji menggunakan uji formal. Pada tahapan ini uji formal yang digunakan untuk normalitas adalah uji Kolmogorov-Smirnov (KS). Hipotesis pada uji KS adalah sebagai berikut.

$H_0$ : Sisaan menyebar normal

$H_1$ : Sisaan tidak menyebar normal

Berdasarkan uji Kolmogorov–Smirnov diperoleh nilai p-value sebesar 7.112×10⁻⁵ (\< 0.05), sehingga $H_0$ ditolak. Dengan demikian, secara formal dapat disimpulkan bahwa sisaan **tidak berdistribusi normal**, meskipun secara visual dari plot Q–Q normal terlihat bahwa penyimpangan dari garis diagonal tidak terlalu besar.

```{r}
#2) Sisaan saling bebas/tidak ada autokorelasi 
Box.test(sisaan.data, type = "Ljung")  #tak tolak H0 > sisaan saling bebas
```

Selanjutnya akan dilakukan uji formal untuk kebebasan sisaan menggunakan uji Ljung-Box. Hipotesis yang digunakan adalah sebagai berikut.

$H_0$ : Sisaan saling bebas

$H_1$ : Sisaan tidak tidak saling bebas

Berdasarkan uji Ljung-Box tersebut, didapat *p-value* sebesar 0.8982 yang lebih besar dari taraf nyata 5% sehingga tak tolak $H_0$ dan menandakan bahwa sisaan saling bebas.

```{r}
#3) Sisaan homogen 
Box.test((sisaan.data)^2, type = "Ljung")  #tak tolak H0 > sisaan homogen
```

Hipotesis yang digunakan untuk uji kehomogenan ragam adalah sebagai berikut.

$H_0$ : Ragam sisaan homogen

$H_1$ : Ragam sisaan tidak homogen

Berdasarkan uji Ljung-Box terhadap sisaan kuadrat tersebut, didapat *p-value* sebesar 0.7639 yang lebih dari taraf nyata 5% sehingga tak tolak $H_0$ dan menandakan bahwa ragam sisaan homogen.

```{r}
#4) Nilai tengah sisaan sama dengan nol 
t.test(sisaan.data, mu = 0, conf.level = 0.95)  #tak tolak h0 > nilai tengah sisaan sama dengan 0
```

Terakhir, dengan uji-t, akan dicek apakah nilai tengah sisaan sama dengan nol. Hipotesis yang diujikan sebagai berikut.

$H_0$ : nilai tengah sisaan sama dengan 0

$H_1$ : nilai tengah sisaan tidak sama dengan 0

Berdasarkan uji-ttersebut, didapat *p-value* sebesar 0.9985 yang lebih besar dari taraf nyata 5% sehingga tak tolak $H_0$ dan menandakan bahwa nilai tengah sisaan sama dengan nol.

# Overfitting

# Peramalan
