---
title: "Tugas Pertemuan 6 dan 7 Praktikum MPDW"
author: "Najwa Febryla Adyta"
date: "2025-10-01"
output: html_document
---

# Library

```{r}
library(ggplot2)
library(tsibble)
library(tseries)
library(MASS)
library(forecast)
library(TSA)
library(TTR)
library(aTSA)
library(graphics)
library(rio)
```

# Input Data

```{r}
datausd <-import("https://raw.githubusercontent.com/najwafebryla/mpdw/refs/heads/main/Pertemuan%201/AI%20Financial%20Market%20Daily%20Realistic%20Synthetic.csv")
datausd
```

```{r}
View(datausd)
str(datausd)
dim(datausd)
```

```{r}
datausd.ts <- ts(datausd$AI_Revenue_USD_Mn)
```

# Eksplorasi Data

## Plot Data Penuh

```{r}
plot.ts(datausd.ts, lty=1, xlab="Date", ylab="USD", main="Plot Data AI Revenue USD")
```

Berdasarkan plot data deret waktu, terlihat bahwa data **tidak menunjukkan adanya tren naik yang jelas**, melainkan berfluktuasi di sekitar nilai tertentu dengan pola yang relatif acak. Oleh karena itu, pembagian data latih dan data uji ditetapkan dengan proporsi 80%:20%.

## Plot Data Latih

```{r}
usdtrain<-datausd.ts[1:104]
train.ts<-ts(usdtrain)
plot.ts(train.ts, lty=1, xlab="Date", ylab="USD", main="Plot USD Train")
```

Berdasarkan plot data deret waktu pada data latih, terlihat bahwa data tidak menunjukkan adanya tren naik maupun turun yang jelas. Data berfluktuasi di sekitar nilai tengah tertentu, sehingga mengindikasikan bahwa data cenderung stasioner dalam rataan.

## Plot Data Uji

```{r}
usdtest<-datausd.ts[105:131]
test.ts<-ts(usdtest)
plot.ts(test.ts, lty=1, xlab="Date", ylab="USD", main="Plot USD Test")
```

# Uji Stasioneritas Data

## Plot ACF

```{r}
acf(train.ts)
```

Berdasarkan plot ACF, terlihat bahwa sebagian besar nilai autokorelasi berada dalam batas signifikansi, dengan hanya beberapa lag awal yang signifikan. Hal ini mengindikasikan bahwa data cenderung **stasioner dalam rataan**.

## Uji ADF

```{r}
tseries::adf.test(train.ts)
```

$H_0$ : Data tidak stasioner dalam rataan

$H_1$ : Data stasioner dalam rataan

Berdasarkan uji ADF tersebut, didapat *p-value* sebesar 0.01 yang lebih kecil dari taraf nyata 5% sehingga tolak $H_0$ dan menandakan bahwa data **stasioner dalam rataan.** Hal ini sesuai dengan hasil eksplorasi menggunakan plot time series dan plot ACF.

## Plot Box-Cox

```{r}
index <- seq(1:104)
bc = MASS::boxcox(train.ts~index, lambda = seq(-10,70, by=1))
#Nilai Rounded Lambda
lambda <- bc$x[which.max(bc$y)]
lambda
#SK
bc$x[bc$y > max(bc$y) - 1/2 * qchisq(.95,1)]
```

Plot Boxcox menunjukkan nilai *rounded value* ($\lambda$) optimum sebesar **60,3** dan pada selang kepercayaan 95% nilai memiliki batas bawah **12,63** dan batas atas **70**. Selang tersebut memuat nilai satu sehingga dapat dikatakan bahwa data ini stasioner dalam ragam.

# Identifikasi Model

## Plot ACF

```{r}
acf(train.ts)
```

## Plot PACF

```{r}
pacf(train.ts)
```

Berdasarkan **plot ACF dan PACF**, sebagian besar spike berada dalam batas signifikansi tanpa pola AR atau MA yang jelas. Hal ini menunjukkan bahwa **data telah stasioner** dan bersifat **white noise**.

## Plot EACF

```{r}
eacf(train.ts)
```

Menggunakan plot EACF, dapat diambil beberapa model dengan melihat ujung segitiga yang terbentuk, yaitu ARIMA(1,0,1), ARIMA(1,0,2), ARIMA(2,0,1), dan ARIMA(2,0,2).

# Pendugaan Parameter Model Tentatif

## ARIMA(0,0,1)

```{r}
model1.data=Arima(train.ts, order=c(0,0,1),method="ML")
summary(model1.data) #AIC=145.76
lmtest::coeftest(model1.data) #tidak ada parameter signifikan
```

## ARIMA(0,0,2)

```{r}
model2.data=Arima(train.ts, order=c(0,0,2),method="ML")
summary(model2.data) #AIC=144.35
lmtest::coeftest(model2.data) #tidak ada parameter signifikan
```

## ARIMA(0,0,3)

```{r}
model3.data=Arima(train.ts, order=c(0,0,3),method="ML")
summary(model3.data) #AIC=143.55
lmtest::coeftest(model3.data) #tidak ada parameter signifikan
```

## ARIMA(1,0,0)

```{r}
model4.data=Arima(train.ts, order=c(1,0,0),method="ML")
summary(model4.data) #AIC=145.69
lmtest::coeftest(model4.data) #tidak ada parameter signifikan
```

## ARIMA(2,0,0)

```{r}
model5.data=Arima(train.ts, order=c(2,0,0),method="ML")
summary(model5.data) #AIC=145.46
lmtest::coeftest(model5.data) #tidak ada parameter signifikan
```

## ARIMA(1,0,1)

```{r}
model6.data=Arima(train.ts, order=c(1,0,1),method="ML")
summary(model6.data) #AIC=145.87
lmtest::coeftest(model6.data) #seluruh parameter signifikan
```

## ARIMA(1,0,2)

```{r}
model7.data=Arima(train.ts, order=c(1,0,2),method="ML")
summary(model7.data) #AIC=145.28
lmtest::coeftest(model7.data) #tidak ada parameter signifikan
```

## ARIMA(2,0,1)

```{r}
model8.data=Arima(train.ts, order=c(2,0,1),method="ML")
summary(model8.data) #AIC=146.48
lmtest::coeftest(model8.data) #tidak ada parameter signifikan
```

Berdasarkn pendugaan parameter di atas, model yang terbaik adalah model **ARIMA(1,0,1)** karena memiliki seluruh parameter signifikan dan nilai AIC relatif rendah.

# Analisis Sisaan

## Eksplorasi Sisaan

```{r}
sisaan.data <- model6.data$residuals 
par(mfrow=c(2,2)) 
qqnorm(sisaan.data) 
qqline(sisaan.data, col = "blue", lwd = 2) 
plot(c(1:length(sisaan.data)),sisaan.data) 
acf(sisaan.data) 
pacf(sisaan.data) 
par(mfrow = c(1,1))
```

## Uji Formal

```{r}
#1) Sisaan Menyebar Normal 
ks.test(sisaan.data,"pnorm")  
```

Selain dengan eksplorasi, asumsi tersebut dapat diuji menggunakan uji formal. Pada tahapan ini uji formal yang digunakan untuk normalitas adalah uji Kolmogorov-Smirnov (KS). Hipotesis pada uji KS adalah sebagai berikut.

$H_0$ : Sisaan menyebar normal

$H_1$ : Sisaan tidak menyebar normal

Berdasarkan uji Kolmogorov–Smirnov diperoleh nilai p-value sebesar 0.0001422 (\< 0.05), sehingga $H_0$ ditolak. Dengan demikian, secara formal dapat disimpulkan bahwa sisaan **tidak berdistribusi normal**, meskipun secara visual dari plot Q–Q normal terlihat bahwa penyimpangan dari garis diagonal tidak terlalu besar.

```{r}
#2) Sisaan saling bebas/tidak ada autokorelasi 
Box.test(sisaan.data, type = "Ljung")  #tak tolak H0 > sisaan saling bebas
```

Selanjutnya akan dilakukan uji formal untuk kebebasan sisaan menggunakan uji Ljung-Box. Hipotesis yang digunakan adalah sebagai berikut.

$H_0$ : Sisaan saling bebas

$H_1$ : Sisaan tidak tidak saling bebas

Berdasarkan uji Ljung-Box tersebut, didapat *p-value* sebesar 0.5294 yang lebih besar dari taraf nyata 5% sehingga tak tolak $H_0$ dan menandakan bahwa sisaan saling bebas.

```{r}
#3) Sisaan homogen 
Box.test((sisaan.data)^2, type = "Ljung")  #tak tolak H0 > sisaan homogen
```

Hipotesis yang digunakan untuk uji kehomogenan ragam adalah sebagai berikut.

$H_0$ : Ragam sisaan homogen

$H_1$ : Ragam sisaan tidak homogen

Berdasarkan uji Ljung-Box terhadap sisaan kuadrat tersebut, didapat *p-value* sebesar 0.4467 yang lebih besar dari taraf nyata 5% sehingga tak tolak $H_0$ dan menandakan bahwa ragam sisaan homogen.

```{r}
#4) Nilai tengah sisaan sama dengan nol 
t.test(sisaan.data, mu = 0, conf.level = 0.95)  #tak tolak h0 > nilai tengah sisaan sama dengan 0
```

Terakhir, dengan uji-t, akan dicek apakah nilai tengah sisaan sama dengan nol. Hipotesis yang diujikan sebagai berikut.

$H_0$ : nilai tengah sisaan sama dengan 0

$H_1$ : nilai tengah sisaan tidak sama dengan 0

Berdasarkan uji-ttersebut, didapat *p-value* sebesar 0.9937 yang lebih besar dari taraf nyata 5% sehingga tak tolak $H_0$ dan menandakan bahwa nilai tengah sisaan sama dengan nol.

# Overfitting

Tahapan selanjutnya adalah *overfitting* dilakukan dengan menaikkan orde AR(p) dan MA(q) dari model ARIMA(1,0,1) untuk melihat apakah terdapat model lain yang lebih baik dari model saat ini. Kandidat model *overfitting* adalah ARIMA(1,0,2) dan ARIMA(2,0,1).

```{r}
model7.data=Arima(train.ts, order=c(1,0,2),method="ML")
summary(model7.data) #AIC=145.28
lmtest::coeftest(model7.data) #tidak terdapat parameter yang signifikan
```

```{r}
model8.data=Arima(train.ts, order=c(2,0,1),method="ML")
summary(model8.data) #AIC=146.48
lmtest::coeftest(model8.data) #tidak terdapat parameter yang signifikan
```

Karena model hasil overfitting sudah termasuk di dalam model tentatif dan hasilnya tidak lebih baik, maka model terbaik yang dipilih adalah ARIMA(1,0,1) dilanjutkan dengan peramalan.

# Peramalan

Peramalan dilakukan menggunakan fungsi `forecast()` . Contoh peramalan berikut ini dilakukan untuk 30 hari ke depan.

```{r}
ramalan.data <- forecast::forecast(model6.data, h = 30) 
ramalan.data
data.ramalan <- ramalan.data$mean
plot(ramalan.data)
```

Berdasarkan hasil plot ramalan di atas, terlihat bahwa hasil peramalan menggunakan **model ARIMA(1,0,1)** menunjukkan pola yang **cenderung stabil** sepanjang periode peramalan. Nilai prediksi berada di sekitar rata-rata data historis tanpa menunjukkan tren naik atau turun yang signifikan. Area bayangan di sekitar garis ramalan menunjukkan **interval kepercayaan** yang relatif lebar, menandakan adanya ketidakpastian moderat dalam prediksi. Dengan demikian, model ini memproyeksikan bahwa nilai di periode mendatang akan relatif konstan di sekitar level rata-rata sebelumnya. Selanjutnya, dapat dilakukan pengukuran **akurasi model** dengan membandingkan hasil ramalan terhadap data uji.

```{r}
perbandingan<-matrix(data=c(test.ts, data.ramalan),
                     nrow = 30, ncol = 2)
colnames(perbandingan)<-c("Aktual","Hasil Forecast")
perbandingan
accuracy(data.ramalan, test.ts)
```
