## Library

```{r}
library("forecast")
library("graphics")
library("TTR")
library("TSA")
```

## Impor Data

```{r}
library(rio)
data <-import("https://raw.githubusercontent.com/najwafebryla/mpdw/refs/heads/main/Pertemuan%201/AI%20Financial%20Market%20Daily%20Realistic%20Synthetic.csv")
```
## Eksplorasi Data

```{r}
View(data)
str(data)
dim(data)
```
```{r}
data.ts <- ts(data$AI_Revenue_USD_Mn)
```

### Ringkasan Data

```{r}
summary(data.ts)
```
### Plot Data Deret Waktu

```{r}
ts.plot(data.ts, xlab="Date", ylab="Revenue USD", 
        main = "Time Series Plot")
points(data.ts)
```
Plot tersebut menunjukkan data stasioner tanpa tren sehingga cocok dengan metode Single Moving Average (SMA) dan Single Exponential Smoothing (SES).

## Single Moving Average (SMA)

### Pembagian Data

Pembagian data latih dan data uji dilakukan dengan perbandingan 80% data latih dan 20% data uji.

```{r}
training_ma <- data[1:104,]
testing_ma <- data[105:131,]
train_ma.ts <- ts(training_ma$AI_Revenue_USD_Mn)
test_ma.ts <- ts(testing_ma$AI_Revenue_USD_Mn)
```

### Eksplorasi Data

Eksplorasi data dilakukan pada keseluruhan data, data latih serta data uji menggunakan plot data deret waktu.

```{r}
#eksplorasi keseluruhan data
plot(data.ts, col="red",main="Plot semua data")
points(data.ts)

#eksplorasi data latih
plot(train_ma.ts, col="blue",main="Plot data latih")
points(train_ma.ts)

#eksplorasi data uji
plot(test_ma.ts, col="blue",main="Plot data uji")
points(test_ma.ts)
```

#### Eksplorasi dengan GGPlot

```{r}
library(ggplot2)
ggplot() + 
  geom_line(data = training_ma, aes(x = Date, y = AI_Revenue_USD_Mn, col = "Data Latih")) +
  geom_line(data = testing_ma, aes(x = Date, y = AI_Revenue_USD_Mn, col = "Data Uji")) +
  labs(x = "Date", y = "Revenue USD", color = "Legend") +
  scale_colour_manual(name="Keterangan:", breaks = c("Data Latih", "Data Uji"),
                      values = c("blue", "red")) + 
  theme_bw() + theme(legend.position = "bottom",
                     plot.caption = element_text(hjust=0.5, size=12))
```
```{r}
data.sma <- SMA(train_ma.ts, n=4)
data.sma
```

```{r}
data.ramal<-c(NA,data.sma)
data.ramal #forecast 1 periode ke depan
```
```{r}
data.gab<-cbind(aktual=c(train_ma.ts,rep(NA,27)),pemulusan=c(data.sma,rep(NA,27)),ramalan=c(data.ramal,rep(data.ramal[length(data.ramal)],26)))
data.gab #forecast 27 periode ke depan
```
```{r}
ts.plot(data.ts, xlab="Date", ylab="Revenue USD", main= "SMA N=4 Data Revenue USD")
points(data.ts)
lines(data.gab[,2],col="green",lwd=2)
lines(data.gab[,3],col="red",lwd=2)
legend("topleft",c("data aktual","data pemulusan","data peramalan"), lty=8, col=c("black","green","red"), cex=0.4)
```

```{r}
#Menghitung nilai keakuratan data latih
error_train.sma = train_ma.ts-data.ramal[1:length(train_ma.ts)]
SSE_train.sma = sum(error_train.sma[5:length(train_ma.ts)]^2)
MSE_train.sma = mean(error_train.sma[5:length(train_ma.ts)]^2)
MAPE_train.sma = mean(abs((error_train.sma[5:length(train_ma.ts)]/train_ma.ts[5:length(train_ma.ts)])*100))

akurasi_train.sma <- matrix(c(SSE_train.sma, MSE_train.sma, MAPE_train.sma))
row.names(akurasi_train.sma)<- c("SSE", "MSE", "MAPE")
colnames(akurasi_train.sma) <- c("Akurasi m = 4")
akurasi_train.sma
```
Nilai MAPE data latih pada metode pemulusan SMA sebesar 0.31% < 10%, nilai ini dapat dikategorikan sebagai nilai akurasi yang sangat baik. 

```{r}
#Menghitung nilai keakuratan data uji
error_test.sma = test_ma.ts-data.gab[105:131,3]
SSE_test.sma = sum(error_test.sma^2)
MSE_test.sma = mean(error_test.sma^2)
MAPE_test.sma = mean(abs((error_test.sma/test_ma.ts*100)))

akurasi_test.sma <- matrix(c(SSE_test.sma, MSE_test.sma, MAPE_test.sma))
row.names(akurasi_test.sma)<- c("SSE", "MSE", "MAPE")
colnames(akurasi_test.sma) <- c("Akurasi m = 4")
akurasi_test.sma
```
Nilai MAPE data uji pada metode pemulusan SMA sebesar 0.38% < 10%, nilai ini dapat dikategorikan sebagai nilai akurasi yang sangat baik.

## Single Exponential Smoothing

### Pembagian Data

```{r}
#membagi training dan testing
training<-data[1:104,]
testing<-data[105:131,]
train.ts <- ts(training$AI_Revenue_USD_Mn)
test.ts <- ts(testing$AI_Revenue_USD_Mn)
```

### Eksplorasi

```{r}
#eksplorasi data
plot(data.ts, col="black",main="Plot semua data")
points(data.ts)

plot(train.ts, col="red",main="Plot data latih")
points(train.ts)

plot(test.ts, col="blue",main="Plot data uji")
points(test.ts)
```

```{r}
library(ggplot2)
ggplot() + 
  geom_line(data = training_ma, aes(x = Date, y = AI_Revenue_USD_Mn, col = "Data Latih")) +
  geom_line(data = testing_ma, aes(x = Date, y = AI_Revenue_USD_Mn, col = "Data Uji")) +
  labs(x = "Date", y = "Revenue USD", color = "Legend") +
  scale_colour_manual(name="Keterangan:", breaks = c("Data Latih", "Data Uji"),
                      values = c("blue", "red")) + 
  theme_bw() + theme(legend.position = "bottom",
                     plot.caption = element_text(hjust=0.5, size=12))
```

### SES

```{r}
#Cara 1 (fungsi ses)
ses.1 <- ses(train.ts, h = 10, alpha = 0.2)
plot(ses.1)
ses.1

ses.2<- ses(train.ts, h = 10, alpha = 0.7)
plot(ses.2)
ses.2
```

```{r}
autoplot(ses.1) +
  autolayer(fitted(ses.1), series="Fitted") +
  ylab("Revenue USD") + xlab("Date")
```

```{r}
#Cara 2 (fungsi Holtwinter)
ses1<- HoltWinters(train.ts, gamma = FALSE, beta = FALSE, alpha = 0.2)
plot(ses1)

#ramalan
ramalan1<- forecast(ses1, h=27)
ramalan1

ses2<- HoltWinters(train.ts, gamma = FALSE, beta = FALSE, alpha = 0.7)
plot(ses2)

#ramalan
ramalan2<- forecast(ses2, h=27)
ramalan2
```

```{r}
#SES
ses.opt <- ses(train.ts, h = 10, alpha = NULL)
plot(ses.opt)
ses.opt

#Lamda Optimum Holt Winter
sesopt<- HoltWinters(train.ts, gamma = FALSE, beta = FALSE,alpha = NULL)
sesopt
plot(sesopt)

#ramalan
ramalanopt<- forecast(sesopt, h=27)
ramalanopt
```

### Akurasi Data Latih

```{r}
#Keakuratan Metode
#Pada data training
SSE1<-ses1$SSE
MSE1<-ses1$SSE/length(train.ts)
RMSE1<-sqrt(MSE1)

akurasi1 <- matrix(c(SSE1,MSE1,RMSE1))
row.names(akurasi1)<- c("SSE", "MSE", "RMSE")
colnames(akurasi1) <- c("Akurasi lamda=0.2")
akurasi1

SSE2<-ses2$SSE
MSE2<-ses2$SSE/length(train.ts)
RMSE2<-sqrt(MSE2)

akurasi2 <- matrix(c(SSE2,MSE2,RMSE2))
row.names(akurasi2)<- c("SSE", "MSE", "RMSE")
colnames(akurasi2) <- c("Akurasi lamda=0.7")
akurasi2

#Cara Manual
fitted1<-ramalan1$fitted
sisaan1<-ramalan1$residuals
head(sisaan1)

resid1<-training$AI_Revenue_USD_Mn-ramalan1$fitted
head(resid1)
```

```{r}
#Cara Manual
SSE.1=sum(sisaan1[2:length(train.ts)]^2)
SSE.1

MSE.1 = SSE.1/length(train.ts)
MSE.1

MAPE.1 = sum(abs(sisaan1[2:length(train.ts)]/train.ts[2:length(train.ts)])*
               100)/length(train.ts)
MAPE.1

akurasi.1 <- matrix(c(SSE.1,MSE.1,MAPE.1))
row.names(akurasi.1)<- c("SSE", "MSE", "MAPE")
colnames(akurasi.1) <- c("Akurasi lamda=0.2")
akurasi.1

fitted2<-ramalan2$fitted
sisaan2<-ramalan2$residuals
head(sisaan2)

resid2<-training$AI_Revenue_USD_Mn-ramalan2$fitted
head(resid2)

SSE.2=sum(sisaan2[2:length(train.ts)]^2)
SSE.2

MSE.2 = SSE.2/length(train.ts)
MSE.2

MAPE.2 = sum(abs(sisaan2[2:length(train.ts)]/train.ts[2:length(train.ts)])*
               100)/length(train.ts)
MAPE.2

akurasi.2 <- matrix(c(SSE.2,MSE.2,MAPE.2))
row.names(akurasi.2)<- c("SSE", "MSE", "MAPE")
colnames(akurasi.2) <- c("Akurasi lamda=0.7")
akurasi.2
```

### Akurasi Data Uji

```{r}
selisih1<-ramalan1$mean-testing$AI_Revenue_USD_Mn
SSEtesting1<-sum(selisih1^2)
MSEtesting1<-SSEtesting1/length(testing)

selisih2<-ramalan2$mean-testing$AI_Revenue_USD_Mn
SSEtesting2<-sum(selisih2^2)
MSEtesting2<-SSEtesting2/length(testing)

selisihopt<-ramalanopt$mean-testing$AI_Revenue_USD_Mn
SSEtestingopt<-sum(selisihopt^2)
MSEtestingopt<-SSEtestingopt/length(testing)

akurasitesting1 <- matrix(c(SSEtesting1,SSEtesting2,SSEtestingopt))
row.names(akurasitesting1)<- c("SSE1", "SSE2", "SSEopt")
akurasitesting1

akurasitesting2 <- matrix(c(MSEtesting1,MSEtesting2,MSEtestingopt))
row.names(akurasitesting2)<- c("MSE1", "MSE2", "MSEopt")
akurasitesting2
```
1. Berdasarkan hasil perhitungan, dapat dilihat bahwa nilai SSE pada Model 1 (9.108) lebih kecil dibandingkan dengan SSE pada Model 2 (9.502), sehingga Model 1 dapat dikatakan lebih baik daripada Model 2. Nilai SSE optimal (8.789) memang merupakan yang terkecil, namun selisihnya dengan Model 1 sangat kecil sehingga Model 1 sudah cukup representatif dan mendekati model optimal

2. Hal yang sama juga terlihat pada MSE, di mana MSE Model 1 (4.554) lebih kecil dibandingkan dengan MSE Model 2 (4.751), sehingga Model 1 lebih baik. Sementara itu, MSE optimal (4.394) memiliki nilai terkecil, namun selisihnya dengan Model 1 juga sangat tipis.

3. Dapat disimpulkan bahwa Model Optimal adalah model terbaik, tetapi Model 1 sudah cukup baik karena hasilnya sangat mendekati model optimal, sedangkan Model 2 relatif lebih buruk dibandingkan kedua model lainnya.


```{r}
accuracy(ramalanopt,testing$AI_Revenue_USD_Mn)
```

Nilai MAPE data latih pada metode pemulusan SES sebesar 0.30% < 10%, nilai ini dapat dikategorikan sebagai nilai akurasi yang sangat baik. 
Nilai MAPE data uji pada metode pemulusan SES sebesar 0.35% < 10%, nilai ini dapat dikategorikan sebagai nilai akurasi yang sangat baik.

## Kesimpulan
Kedua metode menghasilkan akurasi sangat baik karena semua MAPE < 10%. SES lebih unggul sedikit dibanding SMA baik pada data latih (0.30% vs 0.31%) maupun data uji (0.35% vs 0.38%). Hal ini menunjukkan bahwa SES lebih efisien dalam menangkap pola tren dibanding SMA, yang cenderung merata-ratakan data tanpa mempertimbangkan bobot waktu. Perbedaan persentase memang kecil, tapi SES bisa dipilih sebagai metode yang lebih optimal karena konsistensi akurasinya.
