---
title: "Tugas 2 MPDW"
author: "Najwa Febryla Adyta"
date: "2025-09-02"
output: html_document
---

## Library

```{r}
library(lmtest) 
library(orcutt) 
library(HoRM) 
```


```{r}
library(rio)
jabar <-import("https://raw.githubusercontent.com/najwafebryla/mpdw/refs/heads/main/Pertemuan%202/Data%20IPM%20Jabar.csv")
```

## Eksplorasi Data

```{r}
View(jabar)
str(jabar)
dim(jabar)
```

```{r}
jabar.ts <- ts(jabar$IPM)
```

### Ringkasan Data

```{r}
summary(jabar.ts)
```
### Plot Data Deret Waktu

```{r}
ts.plot(jabar.ts, xlab="Tahun", ylab="IPM", 
        main = "Time Series Plot")
points(jabar.ts)
```

## Membuat Model Awal

```{r}
model_awal <- lm(IPM ~ tahun, data = jabar)
summary(model_awal)
```
## Diagnosis (Investigasi Sisaan)

### Diagnosis Visual

```{r}
# Ambil sisaan dari model
sisaan_awal <- residuals(model_awal)

# Plot sisaan terhadap waktu
plot(jabar$tahun, sisaan_awal, type="o", pch=20, col="red",
     main="Plot Sisaan vs Waktu", xlab="Tahun", ylab="Sisaan")
abline(h=0, lty=2) # Garis referensi di y=0
```
### Diagnosis Formal (Uji Durbin-Watson)

```{r}
dwtest(model_awal)
```
P-value yang dihasilkan sebesar 0,04632, lebih kecil dari tingkat signifikansi 0,05. Oleh karena itu, H₀ ditolak. Hal ini menunjukkan adanya bukti yang cukup kuat bahwa model mengalami autokorelasi.

## Penanganan (Menyembuhkan Model)

### Cochrane-Orcutt

```{r}
model_co <- cochrane.orcutt(model_awal)
summary(model_co)

# rho paling optimum
rho <- model_co$rho
cat("Rho optimum:", rho)
```

```{r}
ipm.trans <- jabar$IPM[-1] - jabar$IPM[-10]*rho

tahun.trans <- jabar$tahun[-1] - jabar$tahun[-10]*rho
model_co_manual <- lm(ipm.trans~tahun.trans)

b0_co_manual <- coef(model_co_manual)[1]/(1-rho)
b1_co_manual <- coef(model_co_manual)[2]
cat("Koefisien manual Cochrane-Orcutt:\n")
cat("b0:", b0_co_manual, "\n")
cat("b1:", b1_co_manual, "\n")
```
### Hildreth-Lu

```{r}
#Penanganan Autokorelasi Hildreth lu
# Hildreth-Lu
hildreth.lu.func<- function(r, model){
  x <- model.matrix(model)[,-1]
  y <- model.response(model.frame(model))
  n <- length(y)
  t <- 2:n
  y <- y[t]-r*y[t-1]
  x <- x[t]-r*x[t-1]
  
  return(lm(y~x))
}

#Pencariab rho yang meminimumkan SSE
r <- c(seq(0.1,0.9, by= 0.1))
tab <- data.frame("rho" = r, "SSE" = sapply(r, function(i){deviance(hildreth.lu.func(i, model_awal))}))
round(tab, 4)
```

Pada hasil di atas terlihat ρminimum ketika 0.3. Namun, hasil tersebut masih kurang teliti sehingga akan dicari kembali ρ yang lebih optimum dengan ketelitian yang lebih. Jika sebelumnya jarak antar ρ yang dicari adalah 0.1, kali ini jarak antar ρ adalah 0.001 dan dilakukan pada selang 0.2 sampai dengan 0.5.

```{r}
rOpt <- seq(0.2,0.5, by= 0.001)
tabOpt <- data.frame("rho" = rOpt, "SSE" = sapply(rOpt, function(i){deviance(hildreth.lu.func(i, model_awal))}))
head(tabOpt[order(tabOpt$SSE),])
```

```{r}
#Grafik SSE optimum
par(mfrow = c(1,1))
plot(tab$SSE ~ tab$rho , type = "l", xlab = "Rho", ylab = "SSE")
abline(v = tabOpt[tabOpt$SSE==min(tabOpt$SSE),"rho"], lty = 2, col="red",lwd=2)
text(x=0.316, y=0.2421586, labels = "rho=0.316", cex = 0.8)
```

```{r}
model_hl <- hildreth.lu(dt_ipm$ipm, jabar$tahun, rho = 0.316)
summary(model_hl)
```
```{r}
#Transformasi Balik
cat("y = ", coef(model_hl)[1]/(1-0.316), "+", coef(model_hl)[2],"x", sep = "")
```
```{r}
#Deteksi autokorelasi
dwtest(model_hl)
```
## Evaluasi Akhir

```{r}
# Menghitung SSE untuk setiap model secara manual
sse_awal <- sum(residuals(model_awal)^2)
sse_co <- sum(residuals(model_co)^2)
sse_hl <- sum(residuals(model_hl)^2)

# Membuat tabel perbandingan
data.frame(
  Metode = c("Model Awal (Sakit)", "Cochrane-Orcutt (Sehat)", "Hildreth-Lu (Sehat)"),
  SSE = c(sse_awal, sse_co, sse_hl),
  DW_Statistic = c(dwtest(model_awal)$statistic, model_co$DW[3], dwtest(model_hl)$statistic)
)
```

**Kesimpulan Investigasi:**

-   Baik metode Cochrane-Orcutt maupun Hildreth-Lu berhasil menurunkan SSE model, artinya model yang baru lebih akurat.

-   Keduanya juga berhasil menghilangkan autokorelasi, yang ditunjukkan oleh statistik D-W yang mendekati 2.

-   Model akhir yang seharusnya kita gunakan adalah salah satu dari model yang telah ditangani, karena estimasi koefisien dan uji signifikansinya sekarang jauh lebih dapat dipercaya.
